【裁判字號】    97,消債更,1142
【裁判日期】    971029
【裁判案由】    聲請更生程序
【裁判全文】
臺灣高雄地方法院民事裁定          97年度消債更字第1142號
聲  請  人  甲○○
                      之16
代  理  人  徐豐益律師
上列當事人因消費者債務清理條例事件聲請更生，本院裁定如下
：
    主  文
聲請駁回。
聲請費用由聲請人負擔。
    理  由
一、聲請意旨略以：聲請人有不能清償債務情事，於民國95年6
    月間已提出債權人清冊，以書面向全體無擔保債權銀行請求
    共同協商債務清償方案，於95年6 月9 日協商成立，約定聲
    請人應自95年7 月起，分120 期，依年利率0%計息，於每月
    10日繳納新臺幣（下同）34,169元，以攤還欠款4,100,287
    元。惟聲請人每月薪資僅36,000元，本件協商條件顯未顧及
    聲請人日常生活維持，聲請人於給付協商款後，尚須仰賴配
    偶陳秀枝之資助，始能勉強維生，然而陳秀枝因罹患心臟疾
    病，無力繼續援助聲請人，聲請人雖勉為繳納21期協商款，
    終究無以為繼，自97年5 月起已無法履行協商內容，實有不
    可歸責於己，致履行協商顯有困難之情事存在，且聲請人無
    擔保或無優先權之債務總額未逾1,200 萬元，復未經法院裁
    定開始清算程序或宣告破產，爰依法聲請更生等語。
二、按債務人與金融機構協商成立者，不得聲請更生或清算，但
    因不可歸責於己之事由，致履行顯有重大困難者，不在此限
    ；本條例施行前，債務人依金融主管機關協調成立之中華民
    國銀行公會會員辦理消費金融案件無擔保債務協商機制與金
    融機構成立之協商，準用前項之規定，消費者債務清理條例
    （下稱消債條例）第151 條第5 項、第6 項分別定有明文。
    衡諸債之關係係以當事人間之信賴關係為基礎，為社會經濟
    組織之重要支柱，故當事人於以法律行為追求自己之利益之
    際，亦應顧及對方之利益，並考量債權債務在社會上之作用
    ，本於誠實及信用之原則，行使債權及履行債務。是對於已
    陷入經濟上困境之消費者，若任其於惡性循環之債務窘境中
    自生自滅，將衍生嚴重之社會問題，難以維持安定之社會經
    濟秩序，故為兼顧債權人、債務人雙方之利益，對陷於經濟
    上困境之消費者，乃允其於消費者債務清理條例施行後，得
    選擇以重建型之更生程序或清算型之清算程序清理其債務，
    藉以妥適調整債務人與債權人及其他利害關係人間之權利義
    務關係，保障債權人獲得公平受償，並謀求消費者經濟生活
    之重建復甦機會。惟對於已與金融機構協商成立，或於本條
    例施行前，已依金融主管機關協調成立之中華民國銀行公會
    會員辦理消費金融案件無擔保債務協商機制與金融機構成立
    協商之債務人，若非因不可歸責於己之事由，致履行顯有重
    大困難，僅係為圖謀減免債務，而不為債務之履行，自有違
    債權契約為誠信契約之本旨，故依消債條例第151 條第6 項
    準用同條第5 項前段之規定，不得聲請更生或清算，始能避
    免肇致道德危險。次按債務清償方案成立後，應由債務人按
    其條件履行，如因事後發生情事變更，在清償期間收入或收
    益不如預期，致該方案履行困難甚或履行不能，因不可歸責
    於己，始能准許債務人聲請更生或清算，以避免債務人任意
    毀諾已成立之協商，濫用更生或清算之裁判上債務清理程序
    。從而所謂「不可歸責於己之事由」，應係指客觀上聲請人
    之支出增多，或收入、收益減少，非其成立協商時所能預期
    ，諸如物價上漲而成本增加、家屬患病等以致支出增加，或
    因病無法工作、僱佣之公司倒閉或裁員、失業、減薪等以致
    收入減少，均屬之。
三、聲請人主張協商條件已逾其還款能力，且未顧及其維持日常
    生活之所需，而有不公平協商情事等情。經查：
  (一)聲請人於95年6 月9 日與全體無擔保債權人協商成立，約定
    聲請人應自95年7 月起，分120 期，依年利率0%計息，於每
    月10日繳納新臺幣（下同）34,169元，惟其於繳納21期協商
    款後，自97年5 月起即未依約繳款等情，有協議書、無擔保
    債務還款計畫、還款明細表為憑（見本院卷第209 頁、第21
    0 頁、第216 頁），應認真實。
  (二)按夫妻互負扶養義務，其負扶養義務之順序與直系血親卑親
    屬同，其受扶養權利之順序與直系血親尊親屬同。又受扶養
    權利者，以不能維持生活而無謀生能力者為限。前項無謀生
    能力之限制，於直系血親尊親屬不適用之。因負擔扶養義務
    而不能維持自己生活者，免除其義務。但受扶養權利者為直
    系血親尊親屬或配偶時，減輕其義務。民法第1116條之1 、
    第1117條第1 項、第2 項、第1118條分別定有明文。經查：
  1.聲請人與陳秀枝育有成年子女傅偉洲（出生於74年7 月）、
    傅靖珽（出生於73年1 月），其於95年12月1 日與陳秀枝離
    婚，於97年6 月20日再與陳秀枝結婚，而陳秀枝於95、96年
    間均無所得收入，有戶籍謄本、稅務電子閘門財產所得調件
    明細表各2 份在卷可稽（見本院卷第38頁、第57頁、第184
    至185 頁），再佐以內政部公告95年度高雄市每人每月最低
    生活費用10,072元計算，足認聲請人於95年間協商成立時，
    每月所須支出之必要生活費用僅維持自己生活所需費用10,0
    72元。至於聲請人於97年6 月20日與陳秀枝結婚後，陳秀枝
    因無財產、收入而有不能維持生活情事，須受配偶及成年子
    女扶養，參酌聲請人97年1 月之薪資收入為37,223元及傅偉
    洲、傅靖珽甫開始工作等情，認聲請人與傅偉洲、傅靖珽各
    依1/2 、1/4 、1/4 之比例分攤陳秀枝之扶養費為適當，依
    內政部公告97年度高雄市每人每月最低生活費用10,991元計
    算，聲請人自97年6 月起，每月所須支出之必要生活費用除
    自己之生活費10,991元外，尚應加計分攤陳秀枝之扶養費5,
    496 元（元以下四捨五入），合計16,487元。
  2.聲請人雖設籍於高雄市○○路195 巷13號25樓之16（下稱南
    台路房地），該設址房地業經聲請人以每月租金5,000 元之
    代價出租予第三人文思衡居住，業據聲請人陳報在卷（見本
    院卷第189 頁），是以南台路房地貸款並非聲請人為維持自
    住房地所須支出費用，自不能將之計入必要費用之列。
  3.聲請人另陳報其實際居所地在高雄市○○區○○街40-1號4
    樓（下稱必忠街房地），惟必忠街房地乃聲請人於92年11月
    15日因分割繼承而取得，且該房地於80年間即經聲請人與第
    三人傅純貞共同向台灣土地銀行貸款，並設定最高限額抵押
    權90萬元，有土地登記謄本在卷可憑（見本院卷第164 至16
    5 頁），足見必忠街房地貸款亦非聲請人為取得該房地而借
    貸，而非屬為維持日常生活所須費用，亦不能計入必要費用
    之列。
  4.綜上，聲請人於95年間協商成立時，所須支出之必要生活費
    用乃維持自己生活所需費用10,072元；其自97年6 月起所支
    出之必要生活費用，則為維持自己生活及分攤陳秀枝扶養費
    數額，合計16,487元。
  (三)聲請人於95年間參與協商時之全年收入為531,618 元（約合
    每月收入44,302元，元以下四捨五入），其於96年度之全年
    收入為560,506 元（約合每月收入46,709元，元以下四捨五
    入），又其97年之每月薪資收入為37,223元，加計其出租南
    台路房地收入5,000 元，每月所得為42,226元，有95、96年
    度綜合所得稅各類所得資料清單、存摺影本各1 份在卷可稽
    （見本院卷第26頁、第25頁、笫40至42頁），是依聲請人95
    年間協商時之每月收入44,302元扣除其必要生活費用10,072
    元後，尚有餘款34,230元可資運用；依其97年之每月所得42
    ,226 元 扣除其必要生活費用16,487元後，尚有餘款25,739
    元可資運用，並無協商不公或不能履行協商情事存在，聲請
    人主張本件有不公平協商情事，且因不可歸責於己之事由，
    致履行協商顯有重大困難云云，尚難採信。
四、綜上，聲請人未能舉證證明有何不公平協商，或不可歸責於
    己，致履行顯有重大困難之事由存在，揆諸首揭規定及說明
    ，其聲請即屬聲請更生之要件不備，應予駁回。
五、依消費者債務清理條例第8 條前段、第15條、民事訴訟法第
    95條、第78條，裁定如主文。
中    華    民    國    97    年    10    月    29    日
                  民事第六庭  法    官  賴文姍
上為正本係照原本作成
如不服本裁定，應於裁定送達後10日內，以書狀向本院提出抗告
，並繳納抗告費新臺幣1,000 元。
中    華    民    國    97    年    10    月    29    日
                              書 記 官  林秀珍


司法院資訊處製作；財團法人民間司法改革基金會備份。
